【裁判字號】    97,消債更,542
【裁判日期】    971124
【裁判案由】    聲請更生程序
【裁判全文】
臺灣高雄地方法院民事裁定           97年度消債更字第542號
聲  請  人  甲○○○
上列當事人因消費者債務清理事件聲請更生，本院裁定如下：
    主  文
聲請駁回。
聲請費用由聲請人負擔。
    理  由
一、聲請意旨略以：聲請人即債務人因積欠台新國際商業銀行（
    下稱台新銀行）等多家銀行信用卡或現金卡等債務共計新台
    幣（下同）1,193,113 元，因而於民國95年6 月與最大債權
    銀行即台新銀行，依「中華民國銀行公會會員辦理消費金融
    案件無擔保債務協商機制」（下稱債務協商機制）請求共同
    協商債務清償方案，並協商成立。協商內容為，自95年7 月
    起，分120 期，利率為0 ，於每月10日繳納9,943 元（下稱
    協商金額）至指定帳戶。聲請人雖與上開銀行依照債務協商
    機制協商成立，但聲請人因從是路邊攤生意，每月僅賺1 萬
    元，又因配偶的醫藥費支出增加，於扣除家庭必要支出後，
    已無法履行原訂協商金額，因此於97年2 月毀諾，可認客觀
    上確有不可歸責於債務人之事由，又其無擔保或無優先權之
    債務總額未逾1,200 萬元，復未經法院裁定開始清算程序或
    宣告破產，爰聲請更生等語。
二、按債務人與金融機構協商成立者，不得聲請更生或清算，但
    因不可歸責於己之事由，致履行顯有重大困難者，不在此限
    ；本條例施行前，債務人依金融主管機關協調成立之中華民
    國銀行公會會員辦理消費金融案件無擔保債務協商機制與金
    融機構成立之協商，準用前項之規定，消費者債務清理條例
    第151條第5項、第6項分別定有明文。又聲請更生或清算不
    合程式或不備其他要件者，法院應以裁定駁回之，但其情形
    可以補正者，法院應定期間先命補正，復為同條例第8 條所
    明定。是債務人與金融機構協商成立債務清償方案後，即應
    由債務人按其條件履行，如因事後發生情事變更，在清償期
    間收入或收益不如預期，致該方案履行困難甚或履行不能，
    因不可歸責於己，始能例外准許債務人聲請更生或清算，以
    避免債務人任意毀諾已成立之協商，濫用更生或清算之裁判
    上債務清理程序。從而，所謂「不可歸責於己之事由」，應
    係指客觀上聲請人之支出增多，或收入、收益減少，非其成
    立協商時所能預期，諸如法定受扶養人數增加、家屬患病等
    以致支出增加，或因病無法工作、非志願性失業、減薪等以
    致收入減少，均屬之。
三、查聲請人於本件更生聲請前，已依債務協商機制，與債權金
    融機構成立協商，同意自民國95年7 月起，按月償還9,943
    元等情，有協議書1 份及無擔保債務還款計畫書1 份在卷（
    見本院卷第8 、9 頁）可憑，應可認定為真實。是參酌前揭
    條文意旨，本件所應審酌者為客觀上有無不可歸責於聲請人
    之事由，致履行顯有重大困難之情形存在，合先敘明。
四、聲請人前開主張，固據其提出本財產及收入狀況說明書、債
    權人清冊、財團法人金融聯合徵信中心當事人綜合信用報告
    、聲請人及配偶勞工保險卡、戶藉謄本、聲請人配偶長庚醫
    院斷證明書等件為證。惟查:
  (一)本件聲請人固一再陳稱：伊每月所得僅有1 萬元，因其為路
    攤販工作無法提出任何所得資料為證等情，惟本院曾於97年
    4 月24日以97年度審消債更字第25號裁定，命聲請人於裁定
    送達後5 日內，提出其本身之95、96年度之綜合所得稅各類
    所得資料清單、國稅局財產歸屬資料清單及如有營業活動者
    ，最近之5 年內每月平均營業額等資料，有該裁定附卷可考
    （見本院卷第15頁）。惟聲請人自97年5 月2 日收受該裁定
    後（見本院卷第16頁送達回證），均未提出相關資料到院，
    則聲請人自陳其聲請本件更生前之95、96年間之所得，是否
    為聲請人所述之每月僅有1 萬元之收入，已非無疑。
  (二)再者，聲請人固另再以其夫因生病，其需支付醫藥費等情，
    作為本件更生之事由。然觀諸聲請人所提其夫之診斷證明書
    （見本院卷第22、23頁），其夫之病名為肝硬化、本態性高
    血壓等慢性病，並非有立即生命危險之重大疾病；且另觀諸
    其夫在「高雄縣電器裝修職業工會」所投保之投保薪資高達
    4 萬2 千元（見本院卷第52頁勞工保險卡），足見聲請人之
    夫是否需依靠聲請人來負擔醫療費用，更屬有疑；況，縱聲
    請人之夫有醫療費用支出之必要，以其夫每月投保薪資高達
    4 萬2 千元，亦可由其夫自行支付之。此外，本院依職權調
    閱聲請人之夫之稅務電子閘門所得調件明細表（見本院卷第
    60頁），聲請人之配偶名下有二筆房屋，現值各為252,800
    元（位於高雄市三民區）、161,100 元，二筆土地，現值各
    為1,643,000 元、390,115 元，總計共值2,447,015 元，則
    以聲請人之夫之財力，諒無須聲請人支付此部分之費用，，
    故聲請人此部分之主張，亦非有據
  (三)又按依債務人與金融機構協商成立者，除非因不可歸責於己
    之事由，致履行顯有重大困難，否則不得聲請更生或清算，
    消債條例第151 條第5 項規定意旨甚明。是債務清償方案成
    立後，應由債務人按其條件履行，惟如於其後發生情事變更
    ，在清償期間收入或收益不如預期，致該方案履行困難甚或
    履行不能，而有不可歸責於己之事由，始能聲請更生或清算
    。此項規定旨在避免債務人任意毀諾已成立之協商，濫用更
    生或清算之裁判上債務清理程序，蓋以債務清償方案係經當
    事人行使程序選擇權所為之債務清理契約，債務人應受該成
    立之協議所拘束。債務人既已與金融機構協商成立，如認該
    協商方案履行有其他不適當情形，自仍應再循協商途徑謀求
    解決。查，本件聲請人自協商成立即95年7 月間起迄聲請人
    所自承之97年2 月間均每月繳納協商金額乙節，為聲請人所
    自陳，則果聲請人每月僅有1 萬元之收入，如何可支應如此
    長久之時間？此外，聲請人之配偶財力頗豐，聲請人毋須擔
    負其夫醫療費用之則，已如前述，故聲請人以其收入不足及
    需負擔其夫之醫療費用等情作為聲請本件更生之理由，自難
    為本院所採信。
  (四)此外，聲請人雖陳稱繳納協商金額後，仍無法支應基本生活
    費用，需向友人周轉云云，並以之為不可歸責之事由。然聲
    請人並無法提出於協商成立後，有何支出明顯增加之情形，
    且聲請人自為本件聲請後，並未向本院提出任何向友人周轉
    之證據資料。是聲請人以上開所述作為釋明其有「不可歸責
    於己之事由」而致履行困難之事由，即難為本院所採信。準
    此，聲請人既未提出其他具體證據說明，其有何履行協商重
    大困難之情事，則本件在聲請人經濟情況無重大變化之情形
    下，依照聲請人目前所提之證據資料，尚難讓本院認其有不
    可歸責於己致履行有重大困難之情形。
五、綜上所述，本件聲請人聲請更生，既無法立證證明其確於與
    金融機關達成前揭協商後，有客觀上不可歸責於己之事由致
    履行顯有重大困難，而違背消費者債務清理條例第151 條第
    5 項之規定，且客觀上亦非不可能清償其債務，均已如前述
    ，自不得聲請更生，應駁回其更生之聲請。
六、爰依消費者債務清理條例第8 條、第151 條第5 項、第15條
    ，民事訴訟法第78條，裁定如主文。
中    華    民    國    97    年    11    月    24    日
                  民事第三庭  法  官  吳志豪
以上正本係照原本作成。
如不服本裁定，應於送達10日內向本院提出抗告狀，並繳納裁判
費新台幣1,000元。
中    華    民    國    97    年    11    月    24    日
                              書記官  劉音利


司法院資訊處製作；財團法人民間司法改革基金會備份。
